臺灣高等法院民事判決　　　　　　　　 99年度重上字第721號
上　訴　人　楊東木
訴訟代理人　古慧玲
上　訴　人　江康淇原名江春明.
訴訟代理人　林淑婷
上列當事人間請求損害賠償事件，兩造對於中華民國99年10月15
日臺灣桃園地方法院96年度重訴字第390號第一審判決，各自提
起上訴，經本院於100年11月8日言詞辯論終結，判決如下：
    主      文
兩造上訴均駁回。
第二審訴訟費用由兩造各自負擔。
    事實及理由
一、楊東木主張：江康淇於民國95年10月27日上午，駕駛車牌號
    碼9056-NJ號自用小客車，沿桃園縣中壢市○○路往中原大
    學方向行駛，於同日上午10時20分許，途經中壢市○○路與
    甘肅二街交岔口時，本應減速慢行，以避免發生危險，依當
    時情況並無不能注意之情事，竟疏於注意，撞及伊所騎車牌
    號碼K3X-763號重型機車，致伊受有頸椎第6、7節脫臼、併
    脊肩骨神經受損及雙側上肢麻痺、頸椎損傷併第5、6、7頸
    椎狹窄粘連等傷害。伊因上開傷害，支出醫療費用新臺幣(
    下同)4萬8,423元、就醫交通費8萬3,000元，並於95年10月
    27日至同年11月23日住院期間，每日支出看護費2,500元，
    共計7萬元，且伊因上開傷害，終身生活需他人全日看護之
    必要，伊係48年2月22日出生之人，依內政部發布之臺灣地
    區簡易生命表，從96年12月起算，終身看護費為437萬3,075
    元。又伊因上開傷害，完全喪失勞動能力，自發生車禍時起
    至伊年滿60歲退休，尚有12年2個月工作時間，共計受有喪
    失勞動能力之損害508萬8,611元。伊因本件傷害，精神上受
    有莫大痛苦，江康淇應賠償精神慰撫金300萬元。爰依民法
    第184條第1項前段、第193條、第195條規定，求為命江康淇
    給付1,266萬3,109元，及自起訴狀繕本、擴張聲明請求書狀
    送達翌日起至清償日止，按年息5%計算之利息等語。(原審
    判決江康淇應給付楊東木227萬5,048元，及自99年4月22日
    起至清償日止，按年息5%計算之利息，並駁回楊東木其餘之
    訴）並就其敗訴之423萬7,572元本息部分，聲明不服，提起
    上訴，上訴聲明：(一)原判決關於駁回楊東木後開第2項之訴
    部分廢棄。(二)江康淇應再給付楊東木423萬7,572元，及自起
    訴狀繕本送達翌日起至清償日止，按年息5%計算之利息。(三)
    願供擔保，請准宣告假執行。對於江康淇之上訴，答辯聲明
    ：上訴駁回。(楊東木就其餘敗訴即615萬0,489元本息部分
    ，未據其聲明不服，業已確定)
二、江康淇則以：楊東木為本件車禍之肇事主因，不應將事故責
    任完全歸咎於伊，並應依民法第217條規定，減輕或免除伊
    賠償責任。再楊東木所受之傷害，並無終身全日看護之必要
    ，其請求96年12月以後之看護費，並無理由，縱認其有看護
    之必要，其請求每月之看護費亦過高。又楊東木之勞動能力
    並未完全喪失，其精神慰撫金之請求，亦屬過高，應予酌減
    等語，資為抗辯。並對原審判命其給付部分，聲明不服，提
    起上訴，上訴聲明：(一)原判決不利於江康淇部分廢棄。(二)上
    開廢棄部分，楊東木在第一審之訴駁回。對於楊東木之上訴
    ，答辯聲明：(一)上訴駁回。(二)如受不利判決，願供擔保請准
    宣告免為假執行。
三、楊東木主張江康淇於95年10月27日上午，駕駛車牌號碼9056
    -NJ號自用小客車，沿桃園縣中壢市○○路往中原大學方向
    行駛，於同日上午10時20分許，途經中壢市○○路與甘肅二
    街交岔口時，本應減速慢行，以避免發生危險，依當時情況
    並無不能注意之情事，竟疏於注意，撞及伊所騎車牌號碼K3
    X-763號重型機車，致伊受有頸椎第6、7節脫臼、併脊肩骨
    神經受損及雙側上肢麻痺、頸椎損傷併第5、6、7頸椎狹窄
    粘連等傷害之事實，業據其提出臺灣桃園地方法院檢察署(
    下稱桃園地檢署)96年度偵字第2870號檢察官聲請簡易判決
    處刑書、長庚紀念醫院96年3月29日診斷證明書(以上見原審
    附民卷第5-7頁)、原審96年度壢交簡字第1661號刑事簡易判
    決、道路交通事故現場圖及照片、江康淇之汽車照片、事故
    現場照片、事故現場示意圖、長庚紀念醫院98年1月15日診
    斷證明書(以上見原審卷44-47、88-91、174、175、199-201
    、218之1頁、本院卷44頁)為證，並為江康淇所不爭執，復
    經本院調閱上開刑事案卷全卷核閱無訛，應堪信為真實。
四、楊東木主張其因上開傷害支出醫療費用4萬8,423元、就醫交
    通費8萬3,000元、95年10月27日至95年11月23日看護費7萬
    元，且有終身需他人全日看護之必要，支出終身看護費437
    萬3,075元，又因勞動能力全部喪失，受有508萬8,611元之
    損害，江康淇並應賠償精神慰撫金300萬元等情。江康淇就
    上開醫療費用、就醫交通費及95年10月27日至95年11月23日
    之看護費，並不爭執(本院卷31頁反面-32頁正面)，而就楊
    東木勞動能力減損部分，經原審認定為90萬0,016元，兩造
    亦不爭執(本院卷32頁正面)，其餘部分，江康淇則以前開情
    詞置辯。從而，本件依兩造上訴主張之範圍，本件爭點為：
    楊東木因本件車禍所受之傷害有無終身全日看護之必要？其
    請求之精神慰撫金是否適當？其是否與有過失而應減輕江康
    淇之賠償責任？茲論述如下：
  (一)楊東木有無終身全日看護之必要？
  1.楊東木主張其因本件車禍致其身體及心理創傷，終身需他人
    全日看護照顧乙節，經原審函詢其復健治療之長庚醫療財團
    法人林口長庚紀念醫院(下稱長庚醫院)，經該醫院函稱：「
    ……依病患99年7月16日最後一次至本院復健科門診之病情
    研判，其雖遺有右上肢張力過大、四肢肌力減退而仍接受復
    健治療中，惟其生理上應可自行處理基本日常生活事務，但
    其同年月28日回本院精神科門診時，仍有創傷壓力後症候群
    及妄想狀態之診斷，就醫學而言，病患因遺有心理創傷症狀
    合併妄想及認知功能缺損導致心理上無法獨自維持日常生活
    功能，且缺乏病識感致治療上均需依賴他人提醒始可配合藥
    物治療，故就功能障礙評估，建議病患應需他人全日協助照
    護其日常生活，期間則無法預估，惟仍應以其實際病情為準
    。……」，有該醫院99年8月13日(99)長庚院法字第0390號
    函在卷可稽(原審卷207之1-207之2、246-247頁)。並經本院
    函詢上開醫院楊東木目前之病況，該醫院函稱：「……據病
    歷所載，楊君（即楊東木）100年7月8日日最後一次至本院
    復健科回診之診斷為頸椎第六、七節脫位致頸椎、髓損傷，
    以藥物及維持性復健治療，依當時病情研判，其四肢肌肉張
    力過大及感覺異常之併發症恢復機率極低，惟其生理上應可
    自行處理基本日常生活事務；病患8月31日最後一次至本院
    精神科回診之診斷為創傷壓力後症候群併妄想狀態及疑器質
    性腦症候群，依當時病情研判，其精神症狀雖有改善，惟獨
    立生活功能受損及衝動控制力低，就醫學而言，建議病患應
    需他人全日協助照護其日常生活，惟若其在有保護性之環境
    下（如外出管制），如無其他意外，可能無需他人全日看護
    。」亦有該醫院100年9月16日(100)長庚院法字第0716號在
    卷可查(本院卷第85頁)。可知楊東木身體機能上雖已可自行
    處理基本日常生活事務，惟因車禍所致之心理創傷、妄想狀
    態及疑器質性腦症候群，致其仍無法獨立生活，需他人全日
    協助照護，是楊東木主張其終身需他人全日看護照顧，應為
    可採。
  2.江康淇雖辯稱楊東木心理創傷久久不癒，與其飲酒過量有關
    ，本件車禍並非造成其心理創傷之絕對、唯一之原因，兩者
    間並無相當因果關係存在云云。惟查，楊東木於車禍發生後
    ，曾數次至長庚醫院就醫，經診斷為：「精神病狀態，長期
    性創傷後壓力疾患。」有該醫院98年8月13日診斷證明書在
    卷可考(原審卷219頁)。按創傷後壓力症候群，係指人在遭
    遇或對抗重大壓力後，其心理狀態產生失調之後遺症，此現
    象係經創傷後所產生之結果，而非病患心理狀態原本就有問
    題，主要的症狀包括惡夢、性格大變、情感解離、麻木感（
    情感上的禁慾或疏離感）、失眠、逃避會引發創傷回憶的事
    物、易怒、過度警覺、失憶和易受驚嚇，嚴重車禍可能造成
    此症狀，其發病的時間可能會延遲數年甚至數十年，有楊東
    木於原審提出之文獻資料在卷可參（原審卷197頁)。又車禍
    發生，在通常情況下，常帶給當事人心理驚恐與害怕，其程
    度則視車輛損害、人員之傷亡之程度及個人體質等狀況因素
    而異，此為吾人日常生活可得之經驗。依本件楊東木所受傷
    害之狀況，主張所罹心理創傷症候群為本件車禍事故所致，
    尚非不可採。且經本院函請長庚醫院鑑定結果，亦認：「據
    病歷所載，楊東木君於97年5月22日初次至本院精神科門診
    ，醫師診視後因無法評估其病況有無符合心理創傷症狀，故
    初步診斷為非特定性精神病，並開立藥物治療及安排門診追
    蹤。楊君最近乙次於100年3月16日回診追蹤，經楊君之妻代
    訴楊君仍有躁動之情形，但已有改善，建議持續藥物治療。
    依其臨床症狀及主訴等相關資料研判，其心理創傷應可高度
    推估係因車禍受傷所導致，但因楊君亦有過量飲酒之情形，
    故臨床上亦無法排除其可能係影響預後及惡化之原因。」有
    該醫院100年3月30日(100)長庚院法字第0305號函在卷可憑(
    本院卷68頁)，可見楊東木之心理創傷與本件車禍事故有高
    度之概然性，益徵楊東木主張心理創傷係本件車禍所致，兩
    者間有相當之因果關係，係屬可採。雖上開函文載有楊東木
    亦有飲酒過量之情形，然該情形僅係可能影響預後及惡化而
    已，並非造成心理創傷之原因，是江康淇辯稱楊東木之心理
    創傷與本件車禍事故無關云云，並非可採。至於楊東木聲請
    再函詢長庚醫院，以明其病歷是否有飲酒過量或飲酒過量影
    響預後及惡化之記載云云，因楊東木之心理創傷確係本件車
    禍所致，已如上述，是本院認並無再予函查之必要，併予敘
    明。
  3.江康淇復辯稱楊東木目前生理狀況正常，可自行處理基本日
    常生活事務，其目前居家療養中，除赴醫院回診外，應無需
    他人全日看護云云，並以前開長庚醫院100年9月16日函為證
    。然查，前開長庚醫院函文雖認目前楊東木生理上可自行處
    理基本日常生活事務，若其在有保護性之環境下(如外出管
    理)，如無其他意外，可能無需他人全日看護等語(本院卷85
    頁)。惟該函文已同時表明在醫學上，建議楊東木應需他人
    全日協助照護其日常生活，僅假設性的在上開條件下，可能
    無需他人全日看護，並非認楊東木無需他人全日看護照顧。
    況楊東木現係居住家中，一般家庭中均有水、電、瓦斯等設
    備，其使用不慎常致災害，為吾人日常生活可得之經驗，而
    楊東木因本件車禍致罹有精神疾病，使其生活功能受損及衝
    動控制力降低，其使用上開水、電、瓦斯設備之危險性，當
    倍增於常人，且楊東木平日係賴其配偶照顧，其配偶必需外
    出採買日常生活用品或偶因他事外出，實際上亦難管制楊東
    木外出，是以目前楊東木之生活情況，並無上開函文所述係
    在有保護性環境之假設條件存在之情形，江康淇執上開函文
    之片斷語句，辯稱楊東木已無終身需他人全日看護之必要云
    云，亦非可採。
  4.按不法侵害他人之身體或健康者，對於被害人因此增加生活
    上之需要時，應負損害賠償責任，民法第193條第1項定有明
    文。次按親屬代為照顧被害人之起居，固係基於親情，但親
    屬看護所付出之勞力並非不能評價為金錢，雖因二者身分關
    係而免除被害人之支付義務，惟此種基於身分關係之恩惠，
    自不能加惠於加害人，故由親屬看護時雖無現實看護費之支
    付，仍應認被害人受有相當於看護費之損害，得向上訴人請
    求賠償，始符公平原則(最高法院94年度台上字第1543號判
    決參照)。本件楊東木有終身需他人全日看護照顧之必要，
    已如前述，其目前係由其配偶古慧玲照顧，為江康淇所不爭
    執，按諸上開說明，楊東木請求江康淇應賠償其終身之看護
    費，仍屬有據。又楊東木於原審主張其終身看護費，每年需
    看護費為24萬元(即每月為2萬元)，嗣原審認以勞工基本工
    資每月1萬7,880元計算為適當後，於本院改主張以上開基本
    工資計算其終身看護費(本院卷80頁)。江康淇雖辯稱楊東木
    目前病情已趨穩定亦有改善，以上開基本工資計算看護費，
    係屬過高，請予酌減云云。惟查，楊東木之生理機能雖有改
    善至一定之程度，然其心理創傷，仍致其無法自理生活，需
    他人全日看護照顧，已如前述，而全日看護照顧之人，不論
    楊東木之生理機能為何，均須投入全日之時間及勞力；再按
    工資由勞雇雙方議定之，但不得低於基本工資，勞動基準法
    第21條第1項定有明文，是楊東木主張其全日看護費用以勞
    工基本資計算，尚非無據。另參酌長庚醫院目前看護之收費
    標準，平日為2,100元，有該醫院99年8月13日(99)長庚院法
    字第0390號函在卷可參(原審卷207之1-207之2頁)，換算每
    月為6萬3,000元，亦見楊東木以勞工基本工資為請求，並無
    過高之情事，江康淇上開所辯云云，並不足採。楊東木為48
    年2月22日出生之人，有前開診斷證明書所載之出生年月日
    可稽，且為江康淇所不爭執，自96年12月起算，其平均餘命
    尚有31.93年，有95年臺灣地區簡易生命表附卷足稽(原審卷
    274-275頁)，亦為江康淇所不爭執。是依每月1萬7,880元並
    依霍夫曼計算法扣除中間利息後，楊東木得請求96年12月以
    後之終身看護費為4,161,181元(計算式為：《17,880×12×
    19.00000000（此為31年之霍夫曼係數）＋17,880×12×0.9
    3×（19.00000000─19.00000000）》＝4,161,181，小數點
    以下四捨五入）。
  (二)楊東木請求之精神慰撫金是否適當？
  1.按不法侵害他人之身體、健康者，被害人雖非財產上之損害
    ，亦得請求賠償相當之金額，民法第195條第1項前段著有明
    文。又慰撫金核給之標準固與財產上損害之計算不同，然非
    不可斟酌雙方身分資力與加害程度，及其他各種情形核定相
    當之數額(最高法院51年台上字第223號判例意旨參照)。
  2.查楊東木於本件車禍受傷前，半年在南部幫忙務農，半年在
    北部工作，為其所自陳(原審卷39-40頁、183頁正面及反面)
    ；江康淇則為高職畢業，收入不穩定，居無定所，目前則為
    無業，亦為其所自陳(本院卷37頁、107頁反面)；又楊東木
    名下，有19筆土地，價值約1,445萬餘元，江康淇93年至95
    年年所得及投資分別約35萬餘元、50萬餘元、37萬餘元，有
    兩造稅務電子閘門財產所得調件明細表在卷可按(原審卷18-
    34頁)。爰審酌江康淇疏於交岔路口減速、注意車前狀況，
    不慎撞及楊東木，致楊東木頸椎受有傷害，至今仍行動不便
    ，心理創傷更未平復，終身需他人看護照顧，對其身體及心
    理造成莫大之痛苦，及兩造上開工作、學歷、財產、所得等
    一切情況，認楊東木關於慰撫金之請求以180萬元為適當。
    江康淇辯稱楊東木請求之慰撫金應酌減至50萬元云云，並非
    可採。
  (三)楊東木是否與有過失而應減輕江康淇之賠償責任？
  1.損害之發生或擴大，被害人與有過失者，法院得減輕賠償金
    額，或免除之，民法第217條第1項定有明文。
  2.楊東木主張其騎乘機車至事故路口，有暫停看左右有無來車
    後再起步行駛，並無過失，本件車禍主因係江康淇行經無號
    誌管制路口，為趕上班，彎腰放物，疏未注意車前狀況，車
    速過快，才導致車禍發生，故江康淇應負完全責任云云，並
    援引其當時所載之黃瑞霞於原審刑事案件審理中之陳述、證
    人楊時玫於本院之證詞及事故現場照片為證。江康淇則辯稱
    其當時車速不快，且未有彎腰放物之情形，本件車禍係楊東
    木未於路口暫停讓幹道車先行所致，楊東木為肇事之主因，
    應負較重之過失責任，應酌減其賠償金額等語。查：
  (1)按機車行經無號誌交岔路口時，支線道車應暫停讓幹線道車
    先行，道路交通安全規則第99條第2項、第102條第1項第2款
    著有明文。本件江康淇行駛之桃園縣中壢市○○路為幹道，
    楊東木行駛之同市○○○街為支線，該路、街交岔路口無交
    通號誌，有道路交通事故現場圖在卷可查(原審卷119頁)，
    依上揭規定，楊東木應暫停讓江康淇先行，而依上開交通事
    故現場圖及現場照片所示(原審卷122-124頁)，江康淇之汽
    車停放於交岔路口偏中間分向線，楊東木之機車倒於廣州路
    上，車體倒於右側、車頭朝前，江康淇汽車車牌凹陷，楊東
    木之左車側破損，可知撞擊點應在江康淇之汽車中央、且在
    車道中間位置，顯然楊東木並未於路口暫停，已行至江康淇
    車道之中央，其未讓幹道上江康淇先行，與有過失，應堪認
    定。又本件車禍之肇事原因，曾經臺灣省桃園縣區車輛行車
    事故鑑定委員會鑑定結果認：「一楊東木駕駛重機車，行經
    無號誌交岔路口支線道車未暫停讓幹線道先行，為肇事主因
    。二江春明(即江康淇)駕駛自小客車，行經無號誌交岔路口
    疏未減速慢行作隨時停車之準備，為肇事之次因。」有該委
    員會96年5月1日桃縣鑑960190號鑑定意見書附於桃園地檢署
    96年度偵字第2870號卷可查(該案卷第49-50頁)。再經原審
    刑事簡易庭送臺灣省車輛行車事故覆議鑑定委員會覆議，結
    果亦認依卷附跡證資料研議結論，照桃園縣區車鑑會之鑑定
    意見，有該委員會96年8月30日府覆議字第0966202679號函
    附於原審96年度壢交簡字第1661號刑事案卷足憑(該案卷7頁
    ) 。復經原審送國立交通大學鑑定，鑑定結果亦認：「楊東
    木駕駛重型機車，行經無號誌管制路口，由支道駛出，未注
    意讓幹道直行車先行，為肇事主因。江春明駕駛小客車，行
    經無號誌管制路口，疏未注意車前狀況，為肇事次因。」有
    該校98年10月22日行車事故意見書附卷足考(原審卷138頁)
    。益徵楊東木就本件損害之發生與有過失，其主張其無過失
    云云，尚非足採。
  (2)楊東木當時所載之黃瑞霞雖於原審刑事簡易庭陳稱當時有暫
    停云云(該案卷15頁)。惟其亦稱機車被撞的那一剎那不清楚
    ，等醒來時已倒在地上等語(同上卷貢)，是其對於車禍發生
    剎那間之情事，並不清楚，不足為楊東木於路口前有暫停讓
    江康淇先行之證明。證人楊時玫即楊東木之女雖於本院證稱
    江康淇曾至醫院探視楊東木時，向其稱當時係因趕著上班，
    又剛好從朋友家拿東西，放東西抬起頭時，撞到楊東木云云
    (本院卷53頁反面)。然其亦證稱江康淇於探視時間約5至10
    分鐘，且係江康淇主動講的（同上卷頁及54頁正面）。惟江
    康淇於事發後於警局，乃至於本件車禍所涉過失傷害案件之
    偵查及審理中，均無上開陳述，楊東木於上開刑事案件中亦
    僅稱江康淇向其配偶稱當時趕著上班，黃瑞霞亦為相同之陳
    述，均未指述江康淇有自承當時有彎腰放物之情事，業經本
    院調閱該刑事案卷核閱無誤，迨於車禍發生三年後之98年12
    月22日始於原審具狀指稱江康淇當時係彎腰放物云云(原審
    卷172頁)，顯與常情有違。且依楊時玫所證江康淇探視時間
    僅約5至10分鐘，其時間甚為短暫，又主動提及肇事之經過
    ，非楊東木家屬詢問而回答，亦與常情未合，而楊時玫為楊
    東木之女，在無其他證據相佐下，其證稱江康淇事發時彎腰
    置物云云，尚難遽為可採。又廣州街至甘肅二街之交岔路口
    前為彎道，有楊東木提出之照片可證（本院卷44頁)，並為
    江康淇所不爭執，依楊東木所述彎道至車禍地點約20公尺(
    本院卷47頁反面)，而車禍當時為白日，當時天候狀況為晴
    天，視線良好，有道路交通事故調查表(一)在卷足參(原審卷
    120頁)，且為兩造所不爭執，依卷附車禍現場照片(原審卷
    122、123頁)及楊東木上開所提照片所示，江康淇應能發現
    楊東木所騎之機車，其因未減速而肇至本件車禍，固有過失
    ，但依上開所述當時之情況，楊東木亦應能發現江康淇所駕
    駛之汽車，且其為支線車，應暫停讓江康淇之幹道車先行，
    其未讓江康淇先行，反行駛至路口，致江康淇所撞，難謂非
    肇事之主因，是楊東木辯稱江康淇於彎道未減速，為上開車
    禍之主因，其應負完全之過失責任云云，並不足採。本院審
    酌兩造上開過失情事，認應減輕江康淇60%之賠償責任即其
    應負賠償金額40%之責任為適當，而江康淇辯稱減輕60%之責
    任仍屬過高云云，亦無足採。
  (3)至於楊東木聲請與江康淇對質，以明其當時是否彎腰置物，
    應負全部之過失責任云云。惟江康淇於原審已否認其事(原
    審卷273頁)，而兩造就本件車禍之發生，俱有過失，已如前
    述，故本院認無令兩造對質之必要，併予敘明。
  (四)本件楊東木請求江康淇賠償之金額為醫療費用4萬8,423元、
    就醫交通費8萬3,000元、95年10月27日至95年11月23日看護
    費7萬元為江康淇所不爭執，而原審認楊東木勞動能力減損
    為90萬0,016元，亦為兩造所不爭執，均如前述，加計楊東
    木得請求96年12月起終身看護費416萬1,181元、精神慰撫金
    180萬元，合計為706萬2,620元(計算式：48,423+83,000+70
    ,000+4,161,181+ 900,016+1,800,000=7,062,620)。再依前
    開所述，楊東木就本件損害之發生與有過失，應減輕江康淇
    60% 之賠償責任，減輕後楊東木得請求之金額為282萬5,048
    元(計算式為7,062,620X40%=2,825,048)。又楊東木已領取
    強制責任險保險金55萬元，為其所是認(本院卷32頁)，該保
    險金依強制汽車責任保險法第30條應於加害人受賠償時扣除
    ，經扣除後楊東木得請求之金額為227萬5,048元(計算式：2
    ,825,048-550,000=2,275,048)。
  (五)末按給付無確定期限者，債務人於得請求給付時，經其催告
    未為給付，自受催告時起，負遲延責任；其經債權人起訴而
    送達訴狀者，與催告有同一效力；遲延之債務，債權人得請
    求依法定利率計算之遲延利息(民法第229條第2項、第233條
    第1項前段參照)。本件兩造並未約定給付之日期，依其性質
    屬給付無確定期限，江康淇應自受催告時起，負遲延責任。
    又本件楊東木提起附帶民事訴訟時請求手術費(即醫藥費)3
    萬元、就醫交通費4萬元、7個月內工作損失31萬5,000元、
    將來132個月不能工作損失594萬元、精神慰撫金167萬5,000
    元，合計800萬元及自起訴狀繕本送達翌日起至清償日之法
    定遲延利息(原審附民卷2-3頁)；於原審審理中之97年3月5
    日追加請求醫藥費1萬8,423元、95年10月27日至95年11月23
    日看護費7萬元、交通費4萬3,000元、精神慰撫金32萬5,000
    元，並減縮減少勞動能力之損害為506萬7,611元，加計原來
    之請求，合計為729萬0,034元及自起訴狀繕本送達翌日起至
    清償日止之法定遲利息(原審卷42-43頁)；復於原審審理中
    之99年4月21日追加請求96年12月起之終身看護費437萬3,07
    5元、再給付慰撫金100萬元(原審卷194、202-203頁)；嗣於
    原審99年10月1日言詞辯論期日表明擴張請求部分之法定遲
    延利息自99年4月21日書狀送達江康淇之翌日起算(原審卷27
    2頁)。因此，關於楊東木請求有理由部分之法定遲延利息應
    分別自附帶民事訴訟起訴狀繕本、97年3月5日書狀繕本及99
    年4月21日書狀繕本送達翌日起算。原審概命江康淇給付自
    99年4月21日書狀繕本送達翌日即99年4月22日(原審卷202頁
    )起算至清償日止，按年息5%計算之法定遲延利息，雖有違
    誤，惟此部分(即原審所命給付之短少法定遲延利息部分)，
    楊東木並未上訴，不在本院審理範圍，併予敘明。
五、綜上所述，楊東木依民法第184條第1項前段、第193條第1項
    、第195條第1項前段，請求江康淇給付227萬5,048元及附帶
    民事訴訟起訴狀及追加書狀送達翌日起至清償日止，按年息
    5%計算之法定遲延利息之範圍內，為有理由，應予准許，逾
    此部分之請求，為無理由，應予駁回。原審判命江康淇給付
    上開本金，及自99年4月22日起至清償日止，按年息5%計算
    之法定遲延利息，並依兩造之聲請為附條件准、免假執行之
    宣告，就上開不應准許部分，駁回楊東木之訴及其假執行之
    聲請，就應准許之本金部分，尚無不合。楊東木就其敗訴本
    金及該部分法定遲延利息部分、江康淇就所命其給付部分，
    提起上訴，指摘原判決不當，求予廢棄改判，均為無理由，
    應駁回其等之上訴。至於原審判決命江康淇應給付之本金，
    均自99年4月22日起算法定遲延利息部分，固有未洽，惟楊
    東木就此部分，並未聲明不服，非本院審理之範圍，併此敘
    明。
六、本件事證已明，兩造其餘攻擊防禦方法及未經援用之證據，
    經審酌後，認均與前開結論不生影響，爰不予一一論述，併
    此敘明。
七、據上論結，本件兩造之上訴均為無理由，依民事訴訟法第44
    9條第1項、第78條，判決如主文。
中    華    民    國   100    年    11    月    22    日
                    民事第六庭
                        審判長法  官  蔡燉
                              法  官  周美雲
                              法  官  劉坤典
正本係照原本作成。
如不服本判決，應於收受送達後20日內向本院提出上訴書狀，其
未表明上訴理由者，應於提出上訴後20日內向本院補提理由書狀
（均須按他造當事人之人數附繕本）上訴時應提出委任律師或具
有律師資格之人之委任狀；委任有律師資格者，另應附具律師資
格證書及釋明委任人與受任人有民事訴訟法第466條之1第1項但
書或第2項（詳附註）所定關係之釋明文書影本。如委任律師提
起上訴者，應一併繳納上訴審裁判費。
中    華    民    國   100    年    11    月    23    日
                              書記官  劉育妃
附註：
民事訴訟法第466條之1（第1項、第2項）：
對於第二審判決上訴，上訴人應委任律師為訴訟代理人。但上訴
人或其他法定代理人具有律師資格者，不在此限。
上訴人之配偶、三親等內之血親、二親等內之姻親，或上訴人為
法人、中央或地方機關時，其所屬專任人員具有律師資格並經法
院認為適當者，亦得為第三審訴訟代理人。